ACORDAO-COMPLETO-2416189

ACÓRDÃO 13285/2020 ATA 42/2020 - SEGUNDA CÂMARA

VISTOS, relatados e discutidos estes autos de tomada de contas especial, em que se apreciam, nesta oportunidade, embargos de declaração opostos contra o Acórdão 4372/2020-TCU-Segunda Câmara, 
ACORDAM os Ministros do Tribunal de Contas da União, reunidos em Sessão da 2ª Câmara, ante as razões expostas pelo Relator, em:
9.1. com fundamento nos arts. 32, inciso II, e 34 da Lei nº 8.443/1992, conhecer dos presentes embargos de declaração para, no mérito, rejeitá-los;
9.2. dar ciência desta deliberação ao embargante e aos demais interessados.

Embargos de declaração opostos por Francisco Araújo Galeno, ex-prefeito do município de Luís Correia/PI, contra o Acórdão 4372/2020-TCU-2ª Câmara (peça 88), o qual julgou recurso de reconsideração contra o Acórdão 8.326/2018  2ª Câmara (peça 46), que considerou irregulares suas contas, condenando-o em débito e aplicando-lhe multa em sede de tomada de contas especial

Segunda Câmara

Município de Luiz Correia - PI.

3. Interessados/Responsáveis/Recorrentes:
3.1. Responsáveis: Antonio José dos Santos Lima (XXX.214.871-XX); Francisco Araújo Galeno (XXX.282.103-XX); Município de Luís Correia - PI (06.554.448/0001-33)
3.2. Recorrente: Francisco Araújo Galeno (XXX.282.103-XX).

13.1. Ministros presentes: Ana Arraes (Presidente), Augusto Nardes (Relator), Aroldo Cedraz e Raimundo Carreiro.
13.2. Ministros-Substitutos presentes: Marcos Bemquerer Costa e André Luís de Carvalho.

AUGUSTO NARDES

Ministro Augusto Nardes.

Tratam os autos, originariamente, de tomada de contas especial instaurada pela Fundação Nacional de Saúde - Funasa em desfavor dos srs. Antônio José dos Santos Lima (gestão 2005/2008) e Francisco Araújo Galeno (gestão 2009/2012) , ex-prefeitos, tendo em vista a não aprovação da prestação de contas dos recursos atinentes ao Convênio 875/2005, Siafi 557128, celebrado com o município de Luís Correia/PI, em 21/12/2005, no valor total reformulado de R$ 306.899,80 (concedente: R$ 300.000,00, convenente: R$ 6.899,80) , objetivando a execução de sistema de abastecimento de água nos Povoados Baixão (Trecho 1: Baixão/Ingarana) e Seriema (Trecho 2: Seriema/Cajazeira/Baixão) . 
2. 	A análise das alegações de defesa acostadas aos autos (peça 39) foi corroborada pelo Ministério Público junto ao TCU (MPjTCU) e recepcionada pelo Acórdão 8326/2018-TCU-Segunda Câmara, que decidiu julgar regulares as contas de Antônio José dos Santos Lima dando-lhe quitação plena, e julgar irregulares as contas de Francisco Araújo Galeno, condenando-o em débito e aplicando-lhe a multa prevista no art. 57 da Lei nº 8.443, de 1992. 
3.	O Acórdão 8326/2018-TCU-Segunda Câmara considerou que o gestor Antônio José dos Santos Lima (prefeito antecessor) demonstrou a boa e regular aplicação de cada parcela sob sua responsabilidade e a responsabilização do sr. Francisco Araújo Galeno decorreu do não atingimento dos objetivos do convênio quanto ao sistema de Baixão (Trecho 1: Baixão/Ingarana) , pesando sobre esse gestor, ora recorrente, a inércia quanto à continuidade das obras remanescentes. Além disso, houve a inércia na prestação de contas, com a configuração da omissão no dever de prestação de contas. O débito atribuído ao prefeito sucessor se restringiu a 50% do ajuste, ou seja, correspondeu a R$ 150.000,00, e como o último repasse [R$ 60.000,00] permaneceu em conta corrente específica, o valor de R$ 60.000,00 foi abatido do débito imputado ao responsável.
4.	Irresignado com a decisão condenatória, o sr. Francisco Araújo Galeno interpôs recurso de reconsideração (peças 81) , alegando, em apertada síntese, supostas falhas na condução do processo, tais como: notificação inválida; inexistência de omissão; ausência de dolo e má-fé e utilização da obra pela população, o que indicaria ausência de dano ao erário. A Secretaria de Recursos (Serur) examinou as alegações recursais do recorrente, concluindo:
a) a eventual ausência de notificação válida do responsável na fase interna da tomada de contas especial não enseja nulidade do processo ou inviabiliza a apuração dos fatos pelo Tribunal; 
b) o Sr. Francisco Araújo Galeno foi omisso em sua gestão como prefeito municipal uma vez que não encerrou tempestivamente a execução de empreendimento iniciado na gestão anterior, em respeito ao princípio da continuidade administrativa, bem como não prestou contas referentes aos recursos federais repassados e não adotou as medidas legais visando ao resguardo do patrimônio público; 
c) o confronto dos documentos constantes nos autos com o Parecer 130/2019/DIESP-PI/SUEST-PI emitido pela Funasa, possibilita acolher parcialmente os argumentos apresentados, motivo por que se deve dar provimento parcial ao recurso de reconsideração interposto por Francisco Araújo Galeno, a fim de excluir do débito o valor de R$ 90.000,00, em razão desta parcela ter sido restituída e também pelo fato de a obra ter sido posteriormente concluída com recursos outros, atendendo a comunidade com a conclusão e o funcionamento do sistema simplificado de abastecimento de água no povoado Baixão/Ingarana.
5.	Assim, a unidade recursal propôs conhecer do recurso e no mérito dar-lhe provimento parcial, para excluir o débito, mantendo-se o julgamento pela irregularidade das contas e reduzindo a multa aplicada ao Sr. Francisco Araújo Galeno, alterando o fundamento legal para o art. 58 da Lei Orgânica do TCU. Tais argumentos foram acolhidos pelo Tribunal, nos termos do Acórdão 4372/2020-TCU-Segunda Câmara (peça 88) .
6.	Nesta oportunidade examina-se embargos de declaração opostos pelo responsável (peças 101-104) , em face desse último decisum, mediante o qual encaminha, em sua defesa, os seguintes argumentos, in verbis:
	1. DO CABIMENTO, DA LEGITIMIDADE E DA TEMPESTIVIDADE DOS EMBARGOS
 	Preceitua o art. 287 do Regimento Interno do TCU que 'cabe embargos de declaração quando houver obscuridade, omissão ou contradição em acórdão do Tribunal'.
	Do seu turno, dispõe o art. 183 do mesmo diploma que os prazos contam-se dia a dia a partir da data do recebimento pela parte da notificação. Assim, em consonância com o parágrafo 7º do art. 179 foi dirigida notificação ao representante legalmente constituído nos presentes autos, cujo recebimento se deu no dia 29/5/2020.
	I-DO CABIMENTO E DA TEMPESTIVIDADE DOS PRESENTES EMBARGOS DE DECLARAÇÃO.
	O artigo 34 §§ 1º e 2º da Lei nº 8443/92, prevê o cabimento de embargos de declaração contra decisão proferida, in verbis: 
Art. 34. Cabem embargos de declaração para corrigir obscuridade, omissão ou contradição da decisão recorrida.
§ 1° Os embargos de declaração podem ser opostos por escrito pelo responsável ou interessado, ou pelo Ministério Público junto ao Tribunal, dentro do prazo de dez dias, contados na forma prevista no art. 30 desta Lei. 
§ 2° Os embargos de declaração suspendem os prazos para cumprimento da decisão embargada e para interposição dos recursos previstos nos incisos I e III do art. 32 desta Lei. 
	De igual maneira, o regimento interno do c. TCU em seu artigo 287 e parágrafos dispõe que:
Art. 287. Cabem embargos de declaração quando houver obscuridade, omissão ou contradição em acórdão do Tribunal.
§ 1º Os embargos de declaração poderão ser opostos por escrito pela parte ou pelo Ministério Público junto ao Tribunal, dentro do prazo de dez dias, contados na forma prevista no art. 183, com indicação do ponto obscuro, contraditório ou omisso.
§ 2º Os embargos de declaração serão submetidos à deliberação do colegiado competente pelo relator ou pelo redator, conforme o caso. 
§ 3º Os embargos de declaração suspendem os prazos para cumprimento do acórdão embargado e para interposição dos demais recursos previstos neste Regimento, aplicando-se, entretanto, o disposto no § 1ºdo art. 285.
§ 4º Interpostos embargos de declaração contra acórdão proferido em processo relatado por ministro-substituto convocado, este permanece vinculado ao respectivo processo.
§ 5º Ao apreciar embargos de declaração opostos contra decisão proferida por câmara que deixou de integrar, o ministro, excepcionalmente, relatará o processo e proferirá o seu voto na câmara de origem. 
§ 6º Os embargos de declaração meramente protelatórios serão recebidos como petição, por meio de despacho do relator, não se lhes aplicando o disposto no § 3º deste artigo.
§ 7º Conferidos efeitos infringentes aos embargos, serão devolvidos os prazos a todos os interessados.
	Já quanto a tempestividade, a mesma é inegável uma vez que o prazo assinalado nos dispositivos é de 10 (dez) dias e a ciência da decisão via AR, ocorreu em 08 de junho de 2020, portanto a oposição do recurso tem como marco final o prazo de 18 de junho de 2020.
	II-DO INTERESSE RECURSAL.
	Em que pese o julgamento de provimento parcial do recurso de reconsideração, o r. acórdão embargado ainda estabeleceu multa ao embargante e considerou suas contas irregulares.
	Contudo, data maxima venia, existem elementos no conteúdo do próprio relatório, e ainda dispositivos no regimento do c. TCU que não foram levados em consideração, o que revelou certa omissão em seu conteúdo, elementos estes capazes de conferir efeitos infringente (Art. 287 § 7º) aos presentes embargos de declaração.
	Assim, ao analisar possíveis pontos omissos em decorrência dos presentes embargos de declaração, estes deverão modificar o acórdão, razão pela qual é inegável o interesse da parte recorrente, devendo os mesmos serem conhecidos e providos.
	Dessa forma, resta patente que o embargante possui interesse no presente recurso, uma vez que são suas contas que foram julgadas de maneira desfavorável, sendo a primeira vez que o mesmo utiliza de embargos de declaração para questionar o acórdão, portanto, data maxima venia, o recurso é admissível.
	III-DA SÍNTESE DO ACÓRDÃO RECORRIDO.
	O acórdão embargado julgou as contas irregulares e aplicou multa de R$ 5.000,00 (cinco mil reais) ao embargante. Para tanto, considerou que:
'A Secretaria de Recursos (Serur) examinou as alegações recursais do recorrente, que, em suma, se referiram a supostas falhas no processo (tais como: notificação inválida; inexistência de omissão; ausência de dolo e má-fé e utilização da obra pela população que indica ausência de dano ao erário) , e emitiu parecer constante à peça 81, p. 4-9, concluindo:
'a) a eventual ausência de notificação válida do responsável na fase interna da tomada de contas especial não enseja nulidade do processo ou inviabiliza a apuração dos fatos pelo Tribunal; 
b) o Sr. Francisco Araújo Galeno foi omisso em sua gestão como prefeito municipal uma vez que não encerrou tempestivamente a execução de empreendimento iniciado na gestão anterior, em respeito ao princípio da continuidade administrativa, bem como não prestou contas referentes aos recursos federais repassados e não adotou as medidas legais visando ao resguardo do patrimônio público; 
c) o confronto dos documentos constantes nos autos com o Parecer 130/2019/DIESP-PI/SUEST-PI emitido pela Funasa, possibilita acolher parcialmente os argumentos apresentados, motivo por que se deve dar provimento parcial ao recurso de reconsideração interposto por Francisco Araújo Galeno, a fim de excluir do débito o valor de R$ 90.000,00, em razão desta parcela ter sido restituída e também pelo fato de a obra ter sido posteriormente concluída com recursos outros, atendendo a comunidade com a conclusão e o funcionamento do sistema simplificado de abastecimento de água no povoado Baixão/Ingarana.
6. Assim, a unidade recursal propôs conhecer do recurso e no mérito dar-lhe provimento parcial, para excluir o débito, mantendo-se o julgamento pela irregularidade das contas, e submeter à apreciação do Relator a conveniência de reduzir a multa aplicada ao Sr. Francisco Araújo Galeno, no valor de R$ 30.000,00, alterando o fundamento legal para o art. 58 da Lei Orgânica do TCU.
 (...) 
10. No presente caso, afastado o débito, resta não justificada a irregularidade da omissão no dever de prestar contas, de natureza grave, visto representar afronta à norma constitucional inserida no art. 70, parágrafo único, da Carta Magna, o que enseja a irregularidade das contas do gestor e atrai a multa do art. 58, I, da Lei Orgânica desta Casa (v.g. Acórdãos 2.645/2010, 471/2011, 1.615/2012, 196/2016, e 1.217/2019, do Plenário; 46/2005, 903/2005, 136/2007, 6.273/2010, 7.402/2011 e 2.257/2017; da 1ª Câmara; e 66/2005, 197/2005, 366/2005, 623/2005, 1.129/2005, 2.841/2007, e 3.254/2010, estes da 2ª Câmara) .
11. Sem embargo, considerando o princípio da proporcionalidade; que a referida multa tem os seus parâmetros fixados no art. 268, I do Regimento Interno do Tribunal, com a atualização anual (art. 268, § 1º, do RITCU) ; que à época da prolação do acórdão recorrido (sessão de 11/09/2018) , o valor máximo da aludida multa era de R$ 59.988,01 (cinquenta e nove mil, novecentos e oitenta e oito reais e um centavo) , conforme a Portaria-TCU n° 7, de 11/01/2018; que a omissão é a única irregularidade restante (sem embargo, repita-se, revestir-se de natureza grave) ; e que o montante da multa, para tal espécie de irregularidade, deve se situar entre 5% e 100% do limite máximo; fixo a sanção pecuniária no importe de sete mil reais.
 (...) 
Pelo exposto, reiterando minha concordância com as manifestações da unidade técnica e do Parquet especializado, dou provimento parcial ao recurso, e VOTO por que seja adotada a deliberação que ora submeto a este Colegiado'.
	Portanto, do cotejo realizado acima, o acórdão considerou que todas as situações indicadas, haviam sido sanadas, restando apenas a suposição de que o gestor não teria encerrado o convênio no tempo correto. 
	Contudo, Ministro, os referidos embargos de declaração trazem questões que não foram ponderadas no julgado e que tem o condão romper com a referida conclusão, em tempo o acórdão também deixou de considerar artigo do próprio regimento interno do c. TCU (§ 2º do Art. 209) , dispositivo este que permite o julgamento de regularidade das presentes contas, senão vejamos no
tópico seguinte.
	IV-DAS POSSÍVEIS OMISSÕES E CONTRADIÇÕES NO ACÓRDÃO.
	Primeiramente Ministro, o acórdão e o relatório técnico, em que pese a enorme competência, deixaram de considerar ponto vital no presente caso, qual seja o limite para o encerramento do convenio nº Convênio 875/2005, Siafi 557128.
	Data venia, tal situação é de suma importância para demonstrar que NÃO existiu qualquer conduta omissiva do embargante, senão vejamos os seguintes pontos cronológicos:
	A última parcela do convênio (3ª parcela) , única liberada na gestão do embargante, foi depositada em conta no mês de dezembro de 2009, nessa oportunidade NÃO HOUVE qualquer comunicação de tal depósito ao Gestor, ou seja o mesmo sequer sabia da existência do convenio.
	Passo seguinte, outra data de extrema importância que não foi levada em consideração no acórdão, foi a data de encerramento do convênio, que possuía vigência apenas até JULHO de 2010. Cronologicamente, é importante que se faça tal recorte, pois entre os meses de dezembro de 2009 à julho de 2010, NÃO foi realizada qualquer comunicação, por parte da FUNASA ao gestor.
Ou seja, não existiu comunicação entre a liberação da parcela e o limite para encerramento do convênio.
	Sobre tal ponto a análise técnica, data venia, equivocadamente apontou a notificação nº 203/2010 enviada pela FUNASA ao gestor, como justificativa de uma eventual comunicação.
	Contudo Ministro, a omissão reside no fato de que a notificação em questão (notificação nº 203/2010) é datada de OUTUBRO de 2010, ou seja, quase uma ano após a liberação da parcela e ainda, muito após ao encerramento do convenio nº 875/2005, que ocorreu em 20 de julho de 2010, posterior até mesmo ao prazo para prestação de contas final que ocorreu em 15 de setembro de 2010.
	Nestes termos, não há que se falar em omissão se a primeira comunicação da FUNASA ocorreu após o encerramento do convenio e até mesmo após o prazo para prestação de contas (15/09/2010) .
	Imputar ao Gestor qualquer ação ou omissão nesse período é atribuir-lhe como obrigação o IMPOSSÍVEL, nesse aspecto se foge a razoabilidade e a proporcionalidade. 
	De igual maneira, o acórdão foi omisso ao desconsiderar que o embargante, ao tomar ciência da situação, o que só ocorreu após o encerramento do convênio, prontamente encaminhou ofícios 214/2010, solicitando cópia do projeto e do convênio em tela, assim como sobre o que teria até então sido realizado, justificou inclusive que tal solicitação era em razão de não ter tido acesso aos referidos documentos, documento já constante dos autos.
	Encaminhou ainda, em dezembro de 2010, outro ofício, 241/2010, reiterando a ausência de documentação e solicitando a realização de vistoria pela FUNASA, documentos já constantes dos autos.
	Resta demonstrado que em curto espaço de tempo, após tomar conhecimento da situação o embargante diligenciou imediatamente junto ao órgão. Como se pode alegar omissão do mesmo?
	Nesse aspecto o relatório técnico chega a ser contraditório pois consigna situações diversas em dois pontos do relatório, senão vejamos os pontos 8.4 em confronto com os itens 8.9 e 8.10:
'8.4. A alegação de que, ao assumir o mandato, não tinha conhecimento do convênio e que não foi comunicado pela Funasa sobre a avença não se sustenta. Verifica-se, nos autos, que a Funasa notificou o responsável do ajuste, consoante Notificação 203/2010 e no Oficio 425/2011 (peça 3, p. 141-149 e p. 167-169) . Ademais, a Funasa encaminhou ao prefeito documentos relativos ao convênio (peça 3, p. 159, 187-189; 183-185; 209-211) . Apesar da comunicação havida, o responsável não se manifestou, mantendo-se inerte e omisso no dever de prestar contas.
	Em seguida se verifica a contradição:
8.9. O argumento de que o valor da última parcela, liberada em novembro de 2009 sem qualquer comunicação ao gestor, permaneceu na própria conta não favorece o recorrente. Consta nos autos que a notificação 203/2010 foi enviada ao prefeito, Sr. Francisco Araújo Galeno, em 5/10/2010 (peça 3, p. 141-149) , no endereço da prefeitura. Em 10/11/2010, o prefeito solicitou cópia do projeto e sobre o estágio de execução e aprovação das obras junto à concedente e informações sobre o termo de compromisso em razão de não ter obtido acesso à documentação gerida pelo gestor anterior (peça 3, p. 155) .
8.10. Em 21/12/2010, por meio do Ofício/GAB/PMLC 241/2010, o prefeito informou à Superintendência Estadual da Funasa/PI que não dispunha dos documentos relativos ao convênio, bem como também solicitou a realização de vistoria para constatação do cumprimento da meta do objeto do convênio (peça 161) '.
	Flagrante a contradição, pois em um momento o relatório afirma que o Gestor foi omisso, contudo, posteriormente, corrobora com as razões apresentadas no recurso de que o gestor havia enviado os ofícios alegados.
	Indaga-se, como pode alegar omissão do gestor e consignar posteriormente que o mesmo procurou informações e foi diligente?
	A visita da FUNASA a localizada citada no item 8.11 só ocorreu em 28 de março de 2011, ou seja, também após a vigência do convenio, Ministro, o Gestor não foi omisso.
	Portanto, não há que se falar em conduta insuficiente do gestor, o mesmo não pode ser cobrado por situação que não lhe foi apresentada, assim, o acórdão não considerou que quando a FUNASA comunicou o gestor, o convenio já encontrava-se encerrado e o Gestor de boa-fé fez a devolução dos valores existentes em conta, preservando o erário.
	V-DA OMISSÃO QUANTO A APLICAÇÃO DOS §§ 2º E 3º DO ART. 209 DO REGIMENTO INTERNO DO TCU.
	'A Lei orgânica do TCU assim prevê:
Art. 16. As contas serão julgadas:
II - regulares com ressalva, quando evidenciarem impropriedade ou qualquer outra falta de natureza formal de que não resulte dano ao Erário;
	Já o artigo §§ 2º e 3º do artigo 209 do Regimento Interno do TCU, assim dispõe:
§ 2º Contas apresentadas em desacordo com as normas legais e regulamentares aplicáveis à matéria poderão ser JULGADAS REGULARES COM RESSALVA, DESDE QUE SE COMPROVE, POR OUTROS MEIOS, A BOA E REGULAR APLICAÇÃO DOS RECURSOS.
§ 3º Contas que NÃO CONSIGAM demonstrar por outros meios a boa e regular aplicação dos recursos poderão ser julgadas irregulares, nos termos do inciso II do caput, sem prejuízo da imputação de débito'. 
	Ministro, o § 2º é exatamente o caso dos autos, o acórdão fez interpretação por demais rigorosa da situação ao considerar as contas irregulares, pois é incontroverso nos autos que foi demonstrado por outros meios, a regularidade da aplicação dos recursos e mais, os seguintes aspectos: I -A obra objeto do convenio conseguiu obter a destinação social proposta; II-O valor da última parcela foi devolvido de forma incontroversa.
	Ou seja, não existiu impossibilidade de verificação por este TCU dos recursos públicos destinados, pelo contrário o próprio acórdão embargado assim consignou:
12.3. Por sua vez, a Funasa informou, por meio do Ofício n° 14/2019/SECOVPI/SUEST-PI-FUNASA (peça 80, p. 1-2) , que houve a devolução pela prefeitura municipal de Luis Correia/PI dos recursos existentes na conta do convênio e que realizou vistoria naquele município no período de 5 a 8/02/2019 e constatou que o sistema de abastecimento de água estava funcionando e as comunidades sendo abastecidas com as ligações domiciliares, conforme o Parecer 130/2019/DIESPPI/SUEST-PI (peça 80, p. 3- 4) :
'Em visita técnica às localidades onde foram implantados os Sistemas de Abastecimentos de Água, dos Povoados Baixão/Ingarana-Trecho 1 e Povoados Seriema/Cajazeira-Trecho 2, constatamos que os referidos 'SISTEMAS' estavam em funcionamento e as comunidades sendo normalmente abastecidas/beneficiadas com ligações domiciliares. (...) 
Sendo assim, face o 'abastecimento regular das comunidades', entendemos que houve alcance do objetivo proposto.'
12.4. Conforme se observa na manifestação da Funasa, o objetivo do convênio foi cumprido uma vez que os sistemas de abastecimento de água estavam em funcionamento e as comunidades estão sendo beneficiadas, embora a casa de bomba e a cerca de proteção, referentes ao trecho 1 (povoadosBaixão/Ingarana) , não tivessem sido construídas (peça 80, p. 3) .
12.5. Segundo a jurisprudência do Tribunal, quando obra executada por meio de convênio, apesar de não concluída, puder ser aproveitada ao fim a que se destinava e a comunidade usufruir da sua funcionalidade, não se imputa débito no montante já dispendido, de modo a evitar enriquecimento sem causa da União (Acórdão 3459/2019-TCU-Segunda Câmara, Rel. Min. Marcos Bemquerer) .
12.6. Por fim, cabe ressaltar que o prefeito municipal de Luis Correia - PI, Sr. Francisco Araújo Galeno, em atendimento à determinação 9.6.1 do acórdão recorrido, procedeu à restituição de R$ 100.420,33, valor correspondente aos recursos depositados na Conta Corrente 10.941-X junto à Agência 2.255-1 do Banco do Brasil, acrescido da receita auferida a partir da aplicação financeira, sob a titularidade do referido município em relação ao Convênio nº 875/2005, consoante consta nos documentos à peça 80, p. 5- 11.
12.7. Portanto, o confronto dos documentos constantes nos autos com o Parecer 130/2019/DIESP-PI/SUEST-PI emitido pela Funasa, possibilita acolher os argumentos apresentados, motivo por que se deve dar provimento parcial ao recurso de reconsideração interposto por Francisco Araújo Galeno, a fim de excluir do débito o valor de R$ 90.000,00.
	Ministro, é a hipótese do Art. 209 § 2º do RITCU, uma vez que o gestor conseguiu 'comprovar, por outros meios, a boa e regular aplicação dos recursos' (peça 80 do processo) . Nos termos do § 3º do mesmo dispositivo, o julgamento de irregularidade só se justificaria caso a peça nº 80 não existisse, se trata de documento oficial da própria FUNASA.
	Ou seja, existiu plena glosa de valores e do objeto do convenio por parte do Tribunal de Contas da União, não há que se falar em ato que tenha prejudicado ou até obstado tal análise.
	O próprio relatório deixou claro o caminho percorrido pelo recurso e o seu retorno ao erário público, sem qualquer impossibilidade de verificação ou análise das verbas. Em tempo, a obra objeto do mesmo foi entregue a população o que afasta a irregularidade das contas.
	O próprio regimento entende que o julgamento de irregularidade só será aplicado quando a liquidação, apuração e aplicação dos valores não puderem ser aferidos de outra forma. Não é o caso dos autos, não existe qualquer opacidade quanto aos mesmos.
	O julgamento de irregularidade traz consequências graves e deve obedecer aos princípios da razoabilidade, uma vez que as circunstancias que orbitam o caso são extremante plausíveis como justificativa, sobretudo pelo cotejo de datas.
	A peça 80, por várias vezes citada no relatório do acórdão possibilitou a análise das contas, não deixou dúvidas quanto a execução do objeto conveniado e a devolução dos valores ao erário, não houve prejuízo.
	A obra foi entregue a população e os valores empregados puderam ser aferidos por este c. TCU, a questão se verteu apenas em situação formal e que não acarreta a reprovação das contas, mas seu julgamento com ressalvas, nos termos do Art. 208 do RITCU:
Art. 208. As contas serão julgadas regulares com ressalva quando evidenciarem impropriedade ou qualquer outra falta de natureza formal de que não resulte dano ao erário.
§ 1º O acórdão de julgamento deverá indicar, resumidamente, os motivos que ensejam a ressalva das contas.
§ 2º Na hipótese prevista no caput, o Tribunal dará quitação ao responsável e lhe determinará, ou a quem lhe haja sucedido, se cabível, a adoção de medidas necessárias à correção das impropriedades ou faltas identificadas, de modo a prevenir a ocorrência de outras semelhantes
	Data venia, Ministro tal solução é a hipótese que mais se amolda ao caso, uma vez que as justificativas e a realidade fática são extremamente plausíveis, nestes termos requer que a omissão referente a aplicação dos artigos seja sanada e o status das contas sejam modificado para regularidade, por mais que constem ressalvas, pois a situação é peculiar e extremamente justificável.
	VII - DA NECESSIDADE DE ATRIBUIÇÃO DE EFEITO SUSPENSIVO AO RECURSO.
O regimento interno deste Tribunal, em seu art. 287 § 3º, prevê a atribuição de efeito suspensivo aos Embargos de Declaração:§ 3º Os embargos de declaração suspendem os prazos para cumprimento do acórdão embargado e para interposição dos demais recursos previstos neste Regimento, aplicando-se, entretanto, o disposto no § 1º do art. 285
	Verifica-se, portanto, que a regra é o recebimento do recurso com a atribuição de efeito suspensivo. Sendo assim, requer que o presente recurso seja recebido com competentes efeitos suspensivos com vista a evitar a execução de atos ou efeitos antes da manifestação definitiva por esta Corte de Contas em razão da grande plausibilidade das alegações aqui propostas.
	DO EXPOSTO, requer o recebimento do presente recurso em ambos efeitos, especialmente em seu efeito suspensivo, nos termos do Art. 287, § 3º do Regimento Interno do c. TCU.
-Que os embargos de declaração ora opostos, sejam PROVIDOS para atribuindo-lhes efeitos infringentes para adotar as justificativas aqui elencadas e modificar o julgamento de irregularidade para regularidade ainda que com ressalvas, excluindo qualquer punição ao embargante, inclusive a multa ora imputada. 
-Tal medida se justifica pois os argumentos aqui desenvolvidos demonstram que o gestor não praticou qualquer ato volitivo que possa ser interpretado como falta, e ainda o convenio além de atingir sua destinação social, pôde ser liquidado e verificado pelo c. TCU, não existindo qualquer dano ou falta ao erário público.
	
É o Relatório.

8.1. Rafael de Melo Rodrigues (8139/OAB-PI) e outros, representando Francisco Araújo Galeno.  
8.2. Luís Soares de Amorim (2433/OAB-PI) e outros, representando Antonio José dos Santos Lima.

Procurador Júlio Marcelo de Oliveira.

TOMADA DE CONTAS ESPECIAL. IRREGULARIDADE. DÉBITO. MULTA. RECURSO DE RECONSIDERAÇÃO. CONHECIMENTO. PROVIMENTO PARCIAL. MODIFICAÇÃO DO ACÓRDÃO CONDENATÓRIO. EXCLUSÃO DO DÉBITO. MANUTENÇÃO DA IRREGULARIDADE. ALTERAÇÃO DO FUNDAMENTO E DO VALOR DA MULTA. EMBARGOS DE DECLARAÇÃO. CONHECIMENTO. AUSÊNCIA DE CONTRADIÇÃO, OBSCURIDADE OU OMISSÃO. REJEIÇÃO. PEDIDO DE RETIRADA DO PROCESSO DA PAUTA DE JULGAMENTO. PLEITO NÃO SE INCLUI NO ROL DE DIREITOS SUBJETIVOS PROCESSUAIS DAS PARTES. DECISÃO DISCRICIONÁRIA DO RELATOR. PRECEDENTES. INDEFERIMENTO.

TOMADA DE CONTAS ESPECIAL (TCE)

Secretaria de Recursos (SERUR); Secretaria de Controle Externo de Tomada de Contas Especial (SecexTCE).

Aprecia-se, nesta oportunidade, embargos de declaração opostos por Francisco Araújo Galeno, ex-prefeito do município de Luís Correia/PI, contra o Acórdão 4372/2020-TCU-Segunda Câmara (peça 88) , o qual julgou recurso de reconsideração contra o Acórdão 8326/2018-TCU-Segunda Câmara (peça 46) , que considerou irregulares suas contas, condenando-o em débito e aplicando-lhe multa em sede de tomada de contas especial.
Preliminarmente, esclareço que os presentes embargos de declaração devem ser conhecidos, visto estarem presentes os requisitos para sua admissibilidade, em conformidade com os arts. 32, inciso II, e 34 da Lei nº 8.443/1992. 
No mérito, entendo que os aclaratórios não devem ser acolhidos, tendo em vista que os argumentos trazidos pelos recorrentes não confirmam supostas omissões, obscuridades ou contradições no acórdão embargado, nos termos que explicito neste voto.
O embargante alega, em apertada síntese, que: 
a) Não houve omissão no dever de prestar contas pois não houve notificação válida do responsável, uma vez que não existiu qualquer comunicação por parte da Funasa ao gestor entre a data da liberação da 3ª. parcela e o limite para encerramento do convênio (dezembro de 2009 a julho de 2010) , não podendo se falar em conduta omissiva por parte do embargante ao não apresentar a prestação de contas;
b)  O Acórdão foi omisso pois se baseou no fato de que a notificação nº 203/2010 enviada pela Funasa ao gestor como justificativa de uma eventual comunicação é datada de outubro de 2010, ou seja, quase um ano após a liberação da parcela e, ainda, muito após o encerramento do convênio, que ocorreu em 20 de julho de 2010, posterior até mesmo ao prazo para prestação de contas final, que ocorreu em 15 de setembro de 2010;
c) O Acórdão foi omisso ao desconsiderar que o embargante, ao tomar ciência da situação, o que só ocorreu após o encerramento do convênio, prontamente encaminhou o ofício 214/2010 à Funasa, solicitando cópia do projeto e do convênio em tela, justificando, inclusive, que tal solicitação era em razão de não ter tido acesso aos referidos documentos. Ressalta que encaminhou ainda, em dezembro de 2010, outro ofício, 241/2010, reiterando a ausência de documentação e solicitando a realização de vistoria pela Funasa;
d) O relatório da Unidade Técnica apresenta contradição, pois o item 8.4 da referida instrução está em confronto com os itens 8.9 e 8.10 do mesmo texto;
e) A obra foi entregue à população e os valores empregados puderam ser aferidos pelo TCU, e, portanto, a questão se verteu apenas em situação formal que não deveria acarretar a reprovação das contas, mas seu julgamento pela regularidade ou regularidade com ressalvas, nos termos do Art. 208 do RITCU;
f) O Acórdão foi omisso ao deixar de considerar o § 2º do Art. 209 do Regimento Interno do TCU, que permite o julgamento pela regularidade das contas. Assevera que § 2º é exatamente o caso dos autos, e que o acórdão embargado fez interpretação por demais rigorosa ao considerar as contas irregulares, pois foi demonstrada a regularidade da aplicação dos recursos, o cumprimento do objeto do convênio e a devolução do valor da última parcela da avença, restando configurada no Acórdão embargado apenas a suposta omissão no dever de prestar contas.
As alegações não devem prosperar. 
Os argumentos relativos à inexistência de omissão, ausência de dolo ou má-fé, ausência de dano ao erário e atendimento ao objeto do convênio já foram debatidos e analisados pela unidade técnica desta Corte, cujos entendimentos foram recepcionados por mim em sede de recurso de reconsideração.
O embargante entende que deveria ter sido avisado pela Funasa sobre o depósito da 3ª. Parcela e sobre a data limite para prestação de contas, o que não ocorreu. Em seu entendimento, como não tinha ciência, não poderia ser acusado de omissão no dever de prestar contas, pois não foi notificado de tal obrigação antes do vencimento do prazo final de prestação de Contas. 
No entanto, conforme se depreende da Notificação 203/2010 da Funasa, encaminhada em 5/10/2010 (peça 3, p. 141-149) , o órgão concedente informou ao prefeito municipal que a vigência do Convênio findou-se em 17/7/2010, bem como o prazo da prestação de contas estava encerrado desde 15/9/2010, motivo pelo qual abriu novo prazo de 30 dias para o encaminhamento da documentação necessária. Portanto, mesmo tendo sido notificado posteriormente ao prazo final da prestação de contas, foi-lhe dado prazo adicional para a adoção de providências nesse sentindo e devida regularização da omissão.
Consta dos autos que em 10/11/2010, passado o prazo de 30 dias concedido pela Funasa para apresentação da documentação requerida, o prefeito sucessor, por meio do Oficio GAB 214/2010 solicitou cópia do projeto do convênio, sob o argumento de que não conseguiu ter acesso aos convênios firmados na gestão municipal de seu antecessor (peça 3, p. 155) . E ainda, em 21/12/2010, encaminhou o OF/GAB/PMLC 0241/2010, tendo em vista não ter encontrado nos arquivos da prefeitura qualquer documento relativo ao convênio em questão, solicitando a vistoria da Funasa para constatação do cumprimento do objeto do convênio (peça 3, p. 161) . Ainda, em 21/6/2011, a prefeitura de Luis Correia/PI encaminhou o Ofício PGM 38/2011 à Funasa, indagando se existia alguma pendência técnica ou financeira da Municipalidade em relação ao referido convênio (peça 3, p. 163) .
Em resposta, a Funasa informou à prefeitura que havia pendência referente à não apresentação da Prestação de Contas final do convênio, concedendo novo prazo adicional de 30 dias para a devida prestação, sob pena de instauração da competente tomada de contas especial (peça 3, p. 167) , afirmando, ainda, que deveriam ser atendidas as determinações constantes do artigo 56 da Portaria Interministerial 127/2008, notadamente quanto ao resguardo do patrimônio público. 
Do art. 56 desse último normativo, destacam-se os seguintes parágrafos, que estabelecem, de forma inequívoca, a exigência de o prefeito sucessor adotar medidas extras com vistas ao resguardo do patrimônio público:
"Art. 56 (...) 
§ 3º Cabe ao prefeito e ao governador sucessor prestar contas dos recursos provenientes de convênios e contratos de repasse firmados pelos seus antecessores. (alterado pela Port. n° 534, de 30/12/2009) .
§ 4º Na impossibilidade de atender ao disposto no parágrafo anterior, deverá apresentar ao concedente ou contratante justificativas que demonstrem o impedimento de prestar contas e as medidas adotadas para o resguardo do patrimônio público. (acrescido pela Port. n° 534, de 30/12/2009) .
§ 5º Quando a impossibilidade de prestar contas decorrer de ação ou omissão do antecessor, o novo administrador solicitará a instauração de tomada de contas especial. (acrescido pela Port. n° 534, de 30/12/2009) .
§ 6º Os documentos que contenham as justificativas e medidas adotadas serão inseridos no SICONV. (acrescido pela Port. n° 534, de 30/12/2009) .
§ 7º No caso do convenente ou contratado ser órgão ou entidade pública, de qualquer esfera de governo, a autoridade competente, ao ser comunicada das medidas adotadas, suspenderá de imediato o registro da inadimplência, desde que o administrador seja outro que não o faltoso, e seja atendido o disposto nos §§ 4º, 5º e 6º deste artigo. (acrescido pela Port. n° 534, de 30/12/2009) ".
Ainda que tenha enfrentado problemas para reunir documentos suficientes para prestação de contas, o embargante, embora notificado mais de uma vez pela Funasa, não adotou as medidas necessárias e suficientes para se resguardar da responsabilização referente ao ajuste, nos termos do disposto no art. 56 da Portaria Interministerial 127/2008.
Conforme atual redação da Súmula 230 do TCU, 
"Compete ao prefeito sucessor apresentar a prestação de contas referente aos recursos federais recebidos por seu antecessor, quando este não o tiver feito e o prazo para adimplemento dessa obrigação vencer ou estiver vencido no período de gestão do próprio mandatário sucessor, ou, na impossibilidade de fazê-lo, adotar as medidas legais visando ao resguardo do patrimônio público". 
Sobre o tema, cita-se o Acórdão 206/2020-TCU-Plenário, da relatoria do Ministro Raimundo Carrero, que nos traz ensinamentos sobre as recentes alterações sofridas pela Súmula 230, especificamente sobre as aludidas medidas legais que podem ser adotadas visando ao resguardo do patrimônio público: 
	"Do teor da Súmula 230 infere-se que as 'medidas legais visando ao resguardo do patrimônio público' que menciona correspondiam à tomada de contas especial. O objetivo da súmula era preciso e correto: não havendo como prestar contas, instaure o sucessor a tomada de contas especial.
	Contudo, ao ser retirada, corretamente, a menção a tomada de contas especial (cuja instauração não cabe aos prefeitos) , restaram sem definição que medidas visando ao resguardo do patrimônio público seriam essas, assim como que relação haveria entre essas medidas e o resguardo do erário federal, ou entre elas e a inexistência de prestação de contas. Em outras palavras, por que razão a adoção dessas medidas haveria de isentar o prefeito sucessor de qualquer responsabilidade em prestar contas dos recursos recebidos por seu antecessor, em nome do ente federado?
	A nova súmula deve esclarecer essas questões. O que nos parece deve ser requerido do sucessor, tendo em mira o objetivo de obter a comprovação da boa e regular aplicação dos recursos ou o ressarcimento ao erário, é que essa autoridade municipal apresente imediatamente a documentação de que dispõe ao órgão repassador, solicitando-lhe a instauração de tomada de contas especial, e comprove, perante o mesmo órgão, que adotou as medidas administrativas e judiciais pertinentes, em nome do município, para obter do antecessor a comprovação da boa e regular aplicação dos recursos federais repassados.
	Importante destacar que os prefeitos têm apresentado diversos tipos de medidas que parecem entender qualificadas como 'medidas visando o resguardo do patrimônio público', entre elas, representações criminais e ações de ressarcimento (ao erário municipal) , cujo fim precípuo é obter medida liminar que suspenda a inscrição do município como inadimplente no CAUC, e a consequente proibição de celebrar novos convênios".
Portanto, o prefeito sucessor deveria ter tomado medidas outras para resguardar o patrimônio público, mas não o fez. Ademais, não o socorre a alegação de que seu antecessor o deixou sem informações sobre o termo de compromisso ou sobre o contrato e, consequentemente, sem condições de agir, pois a Funasa notificou-o disso, conforme Notificação 203/2010 e Ofício 425/2011 (peça 3, p. 141-149 e p. 167-169, respectivamente) . 
De todo modo, a Funasa encaminhou diversos documentos relativos ao convênio ao prefeito (peça 3, p. 159, 187-189; 183-185; 209-211) e mesmo tendo sido notificado pela Fundação após o termino do prazo de prestação de contas, foi-lhe concedido, em duas oportunidades, novo prazo para buscar a regularização do Ajuste, ficando configurada a omissão no dever de prestar contas, não podendo lhe socorrer o disposto no § 2º do Art. 209 do Regimento Interno do TCU, conforme suscitado.
A jurisprudência deste Tribunal entende que a omissão no dever de prestar contas dos recursos federais recebidos, quando injustificada, constitui mácula grave e insanável, que enseja julgamento pela irregularidade das contas e aplicação de multa ao responsável. Além disso, a omissão, com a posterior prestação intempestiva das contas, pode elidir o débito, no caso de comprovada a aplicação regular dos recursos, mas, nos termos do Regimento Interno, não sana a irregularidade inicial do gestor e enseja o julgamento das contas pela irregularidade, com aplicação de multa (Acórdão 1686/2007-TCU-Segunda Câmara, 5.717/2008-TCUSegunda Câmara, 1.294/2008-TCU-Segunda Câmara e 9.684/2011 - Segunda Câmara) .
Assim, em face da omissão no dever de prestar contas, ficou caracterizado o descumprimento do art. 70, parágrafo único, da Constituição Federal; art. 93 do Decreto-lei 200/1967 c/c o art. 66 do Decreto 93.872/1986, bem como o art. 6º da Portaria MDS 625, de 10/08/2008. 
Ainda a esse respeito, trago trecho do voto condutor do Acórdão original desta TCE, de autoria do Ministro André Luís de Carvalho, Relator a quo, o qual ponderou que:
 " (...) De igual sorte, o TCU não deve acolher nem mesmo os novos argumentos ora apresentados na sustentação oral, não só porque, a partir do suposto sumiço da documentação inerente à prestação de contas, o prefeito sucessor deveria ter adotado as medidas judiciais e administrativas em desfavor do prefeito antecessor, nos termos da Súmula n.º 230 do TCU, mas também porque a mera execução da obra não tenderia a necessariamente resultar no suscitado afastamento do dano ao erário, já que a referida omissão no dever de prestar contas produziria o inegável rompimento do aludido nexo causal e, assim, resultaria na evidente configuração do referido dano ao erário (peça 47, item 16, parte final) ". 
Alfim, sobre suposta contradição existente em instrução da unidade técnica desta corte, referente ao item 8.4 em confronto com os itens 8.9 e 8.10, vê-se que também não cabe razão ao embargante. O item 8.4 sustenta que a Funasa notificou o responsável sobre a prestação de contas e este manteve-se inerte e omisso no dever de prestar contas, por sua vez os itens 8.9 e 8.10 demonstram que o prefeito sucessor solicitou cópia do projeto e encaminhou Ofício para a Funasa informando que não dispunha de documentos do convênio e solicitando vistoria. Ora, não vejo contradição, uma vez que, apesar do prefeito ter compulsado a Funasa e encaminhado solicitação de documentos, não adotou as medidas legais suficientes que o caso requer, permanecendo a omissão.  
Registro, por fim, a título pedagógico, que os embargos de declaração são, em regra, recurso integrativo, que objetivam expungir da decisão embargada, os vícios da omissão, contradição ou obscuridade. 
22.	Outrossim, os embargos de declaração não se prestam a reformar o decisum original, devendo-se conferir, nessa linha, os Acórdão 1810/2008-TCU-Segunda Câmara, 92/2004 e 328/2004, do Plenário, e 71/2006 e 186/2006, da 1ª Câmara, bem como a jurisprudência do Supremo Tribunal Federal, a exemplo da decisão exarada no RE 327376/DF, pelo Ministro Carlos Velloso, in verbis: 
"Não cabe, por outro lado, em sede de embargos de declaração, rediscutir a matéria decidida, para modificar o julgado em sua essência ou substância. (...) . Inviável, portanto, o RE, nego-lhe seguimento".
23. 	Destarte, os embargos devem ser manejados, então, para corrigir eventual obscuridade, omissão ou contradição nas deliberações do TCU, a fim de esclarecer, interpretar ou completar o pronunciamento anteriormente emitido, em benefício da sua melhor compreensão ou inteireza (v.g.: Acórdão 434/2018-TCU-Plenário, entre outros) .
24.	Portanto, suportado por farta jurisprudência e normativos deste Tribunal de Contas da União, não devem prosperar as alegações do ora embargantes, uma vez que tais alegações não têm o condão de caracterizar quaisquer dos vícios de omissão, contradição ou obscuridade capazes de fundamentar os presentes embargos.
25. 	Por derradeiro, esclareço que foi protocolado em 26/10/2020, petição (peça 108) de interesse do responsável-embargante Francisco Araújo Galeno, subscrita pelo advogado Herman Barbosa (OAB-DF 10001) , dentre outros, requerendo a exclusão do feito da pauta de julgamento da presente sessão, para a devida análise dos autos pelos novos patronos, com tempo hábil para distribuição de Memoriais para o Relator e demais Ministros da 2ª Câmara, colimando o bom exercício dos direitos à ampla defesa e ao contraditório.
26. 	Observo que os causídicos que subscrevem em nome do recorrente o pedido de retirada do processo da pauta foram constituídos para representá-lo no presente feito na data de 23/10/2020, tendo juntado o referido instrumento procuratório em 26/10/2020, o qual constitui as peças (106, 107, 108) destes autos eletrônicos.
27. 	Ainda que, consoante a jurisprudência desta Corte se assentar no sentido de que, embora a solicitação de retirada do processo de pauta seja uma faculdade legítima da parte, e tal deferimento constitui decisão discricionária do relator, não se incluindo no rol de direitos subjetivos processuais das partes, mesmo porque a tramitação dos processos nesta Corte não se sujeita à agenda dos profissionais que neles atuam ou dos respectivos responsáveis, e deve ser sopesado com os princípios da celeridade e economia processual, entendi, na oportunidade, pela retirada do feito da pauta. Agora, passado cerca de 1 mês daquela medida, retorno com a matéria para apreciação.
 
	Ante as razões expostas, VOTO no sentido de que o Tribunal conheça dos presentes embargos para, no mérito, rejeitá-los, na linha do Acórdão que ora submeto à deliberação deste colegiado.
TCU, Sala das Sessões Ministro Luciano Brandão Alves de Souza, em 24 de novembro de 2020.
Ministro JOÃO AUGUSTO RIBEIRO NARDES
Relator